【裁判字號】    95,國,2
【裁判日期】    950808
【裁判案由】    國家賠償
【裁判全文】
臺灣嘉義地方法院民事判決                 95年度國字第2號
原      告  丁○○
訴訟代理人  唐淑民律師
複代理人    楊瓊雅律師
            甲○○
被      告  嘉義縣竹崎地政事務所
法定代理人  乙○○
訴訟代理人  己○○
被      告  丙○○
訴訟代理人  黃曜春律師
複代理人    戊○○律師
上列當事人間國家賠償事件，於民國95年7月25日經言詞辯論終
結，本院判決如下：
    主  文
原告之訴駁回。
訴訟費用由原告負擔。
    事實及理由
壹、原告起訴主張：
一、原告於民國92年9月29日向本院民事執行處應買93年度執字
    第15755號之坐落嘉義縣竹崎鄉○○○段1033之1號、面積36
    3平方公尺土地（下稱系爭土地）及其上同段334建號建物（
    下稱系爭建物）及471棟次建物（下稱471棟次建物），並取
    得所有權。而系爭建物係領有使用執照、經合法登記之建物
    ，原為起造人林清榮委由建築師即被告丙○○繪製建物圖面
    ，於82年3月20日竣工後，旋於82年4月14日申請被告嘉義縣
    竹崎地政事務所（下稱竹崎地政）派員前往測量，製有建物
    測量成果圖。原告信任被告竹崎地政之登載，且調閱上開建
    物測量成果圖，確認系爭建物坐落系爭土地內始投標應買，
    詎料拍定後經地政人員於94年11月16日再次測量鑑界，竟發
    現系爭建物有2/3面積跨建在鄰地同段1033地號土地（下稱1
    033地號土地）上，顯見當初負責規劃興建之被告丙○○與
    日後核發建物使用執照之被告竹崎地政承辦人員，均涉有業
    務上嚴重疏失，致原告受有遷移費用新臺幣（下同）55萬元
    及地基重建費用65萬元之財產上損失。為此，爰依國家賠償
    法第2條第2項前段、民法第185條第1項及土地法第68條第1
    項規定，請求被告負連帶賠償責任，並聲明：被告應連帶給
    付原告120萬元及自起訴狀繕本送達翌日起至清償日止，按
    週年利率5%計算之利息。
二、對被告抗辯所為之陳述：
（一）原告於知悉拍賣公告所載事項後，本於一般應買人之注意
      義務，聲請調閱土地謄本及建物謄本，因該土地謄本及建
      物謄本上之登記均顯示該建物坐落系爭土地上，故原告認
      為公告上所指之「部分」無權占用在1033地號土地上，可
      能係林清榮事後增建部分占用他人土地而已。惟於94年11
      月16日經地政人員再次現場鑑界測量始發現系爭建物有2/
      3面積，跨建在1033地號土地上。
（二）按申請建物所有權第一次登記應檢具「建物測量成果圖」
      ，本件建物測量成果圖係被告竹崎地政之測量人員及被告
      丙○○之故意或過失，致使系爭土地之登記發生錯誤、虛
      偽，使原告受有損害，依上開解釋，本件因被告共同疏失
      ，造成登記錯誤、虛偽，且該錯誤，係因不可歸責於原告
      之事由所致，被告竹崎地政須負損害賠償責任，另系爭土
      地之登記亦因被告丙○○建築師之參與而致錯誤、虛偽，
      故被告丙○○亦應負賠償責任。
貳、被告均聲明：原告之訴駁回。其答辯如下：
一、被告竹崎地政方面：
（一）建物之起造，應由起造人委由建築師設計規劃並繪製建築
      圖，向建管單位提出申請，經審查後始得建造，並於建造
      完成後再向建管單位申請核發使用執照，並經建管單位實
      地查對與建築執照無誤後，發給使用執照，即屬合法之建
      物，本件原告以使用執照為被告竹崎地政所核發，應屬錯
      誤。
（二）系爭建物之原起造人林清榮於82年4月14日檢附使用執照
      及相關資料申請建物第一次測量，經被告竹崎地政派員前
      往實地，並依照嘉義縣竹崎鄉公所核發之建物使用執照所
      內附住房新建工程設計圖丈量建物長寬尺寸及位置後發給
      建物複丈成果圖，據以辦理建物第一次登記。但系爭土地
      及其上建物，因本院查封案件於拍賣公告前即經被告竹崎
      地政派員前往實地會勘測量，結果發現建物跨建情形，並
      以94年1月14日嘉竹地二字第0940000484號函送建物測量
      成果圖時，據實明確於圖上加註「本案原有建物及增建建
      物均有部分跨建鄰地」之記載，嗣經本院於94年8月4日以
      嘉院民93執誠字第15755號公告，並於公告事項第11項其
      他公告事項：「（四）334建號、471棟次中，部分無權占
      用在同段1033地號土地上，並經第三人訴請拆屋還地確定
      ，日後可能被拆除，請應買人注意」之記載。則系爭建物
      拍賣時，拍賣公告已載明建物之情況，原告應買系爭土地
      及建物自應詳閱公告事項，若有損害應自行負責及承擔。
二、被告丙○○方面：
（一）依被告竹崎地政82年5月12日建物測量成果圖顯示，系爭
      建物起造人林清榮於82年4月14日曾申請建物現地測量，
      經被告竹崎地政派員到場測量，地面層120.38平方公尺，
      第二層120.38平方公尺，樓梯間12.04平方公尺，全部均
      坐落系爭土地內，並未越界，地政機關始據以辦理保存登
      記，足證在82年5月12日建物完成時，系爭建物並無越界
      之情事。
（二）另被告丙○○係建築師，並非地政機關人員，依法僅為建
      物之設計人及監造人，故建築師之任務為建物結構、設備
      之設計，並針對設計之施工圖樣、施工說明負責監造，並
      不涉及土地鑑界之其他專業部分。且「土地界址由土地所
      有權人申請主管地政機關鑑定之，地界未經鑑定致越界建
      築者由起造人負責。」臺灣省建築管理規則第28條第4項
      後段定有明文。故縱本建物自始即有越界建築之情事，亦
      係起造人之責任，與負責監造之被告丙○○無關。
參、本院之判斷：
一、按登記錯誤遺漏或虛偽致受損害者，由該地政機關負損害賠
    償責任；又損害賠償之請求，如經該地政機關拒絕，受損害
    人得向司法機關起訴土地法第68條第1項前段及第71條分別
    定有明文。此項規定，係國家賠償法之特別法，依國家賠償
    法第6條規定，自應適用土地法之規定，最高法院89年度台
    上字第2213號判決可資參照。本件原告主張其信任被告竹崎
    地政登載系爭建物之建物測量成果圖，確認該建物坐落系爭
    土地上，而於94年12月22日本院民事執行處拍賣時，應買取
    得之系爭土地、系爭建物及471棟次建物所有權，但系爭建
    物實際上卻因跨建鄰地致有部分將被拆除，此係因被告竹崎
    地政測量不實之故意或過失所致，而請求被告竹崎地政負損
    害賠償責任，但遭被告竹崎地政於95年1月6日以嘉竹地二字
    第0940006995號函覆拒絕賠償，有該函文在卷可稽（詳本審
    卷第43頁），原告自得依土地法第68條第1項前段及第71條
    規定，提起本件訴訟。至原告另主張依國家賠償法第2條第2
    項前段規定請求被告竹崎地政應負國家賠償責任云云，但依
    國家賠償法第6條規定，本件應適用土地法第68條第1項前段
    規定，而不再適用國家賠償法第2條第2項前段規定，已如上
    述，是原告此部分主張，要無足採。
二、原告主張：其於92年9月29日向本院民事執行處應買系爭土
    地、系爭建物及471棟次建物。而334建號二層住家用樓房係
    領有使用執照、經合法登記之建物，原為起造人林清榮委由
    被告丙○○繪製建物圖面，於82年3月20日竣工後，旋於82
    年4月14日以嘉竹地建丈字第629號申請被告竹崎地政派員前
    往測量。而334建號建物有2/3面積跨建在鄰地1033地號土地
    上等事實，為被告所不爭執，應堪信為真實。
三、按因登記錯誤遺漏或虛偽【致】受損害者，由該地政機關負
    損害賠償責任。但該地政機關證明其原因應歸責於受害人時
    ，不在此限，為土地法第68條第1項所明定，已如上述，則
    須登記錯誤遺漏或虛偽與受損害間，有因果關係，地政機關
    始負損害賠償責任，故原告主張無須證明有因果關係云云，
    應係對法條解釋之誤解。又原告主張被告2人應負連帶賠償
    責任，係以其信任被告竹崎地政之登載，且調閱系爭建物測
    量成果圖，確認系爭建物確實坐落系爭土地上內始投標應買
    ，詎料拍定後經地政人員於94年11月16日再次測量鑑界，竟
    發現系爭建物有2/3面積跨建在1033地號土地上，顯見當初
    負責規劃興建之被告丙○○與日後核發建物使用執照之被告
    竹崎地政承辦人員，均涉有業務上嚴重疏失為由。被告則以
    前詞置辯。
四、經查：本院民事執行處之94年8月4日嘉院雲民93執誠字第15
    755號公告（第三次拍賣），已依強制執行法第81條第2項規
    定詳載公告事項，其中公告第三項載明：「閱覽查封筆錄日
    期及處所：自公告之日起，至拍賣期日前1日（每日辦公時
    間內）在本院民事執行處」。又第十一項「其他公告事項」
    （四）載明：「334建號、471棟次中，部分無權占用在同段
    1033地號土地上，並經第三人訴請拆屋還地確定，日後可能
    被拆除，請應買人注意」等語，業據本院依職權調閱本院93
    年度執字第15755號卷宗查明，並有該公告附卷可查（詳本
    審卷第27頁至第30頁），是本院民事執行處已就為查封效力
    所及範圍內之特定土地及建物於拍賣公告中標示明確，並已
    就系爭建物及471棟次建物經第三人訴請拆屋還地確定之事
    實詳予公告。而原告於應買系爭不動產時，既可到本院閱覽
    卷宗查知查封標的，並得至標的現場勘查現況，即原告所買
    受之不動產，核與其現場履勘查驗之不動產，標的顯為同一
    ，其應買之標的物包括土地及建物之坐落位置、範圍面積大
    小、屋況新舊等情況，並無認定錯誤之可能，是原告應有足
    夠之資訊，決定是否購買系爭不動產。被告竹崎地政所屬公
    務員縱於82年4月14日有測量錯誤之情形，惟就法院之強制
    執行程序所拍賣者，係以查封標的物為準，原告所應買者，
    亦為本院民事執行處拍賣公告上所載之當時不動產現況。但
    原告竟不顧上開公告及筆錄所附測量成果圖，反而依較舊之
    82年4月14日測量成果圖決定應買，則原告執82年4月14日建
    物測量圖而決定應買，致系爭建物須拆除而受有損害，係應
    可歸責於原告所致，與被告竹崎地政或被告丙○○之行為，
    無因果關係，則依土地法第68條第1項規定，被告2人無須負
    損害賠償之責，故其請求被告負連帶賠償責任，不應准許。
五、至原告陳稱：其於知悉拍賣公告所載事項後，本於一般應買
    人之注意義務，聲請調閱土地謄本及建物謄本，因該土地謄
    本及建物謄本上之登記均顯示該建物坐落系爭土地上，故原
    告認為公告上所指之「部分」無權占用在同段1033地號土地
    上，可能係林清榮事後增建部分占用他人土地而已，惟於94
    年11月16日經地政人員再次現場鑑界測量始發現系爭建物有
    2/3面積跨建在1033地號土地上云云。但查本院民事執行處
    於94年1月7日到場查封本件不動產，並命地政人員測量，有
    查封筆錄附於執行卷宗可稽，而被告竹崎地政之同年1月14
    日嘉竹地二法字第0940000484號函覆之測量成果圖，該圖即
    有標繪系爭建物及471棟次建物均有部分跨建在1033地號土
    地上，有勘驗筆錄及測量成果圖附於執行卷可查，原告稱於
    94年11月16日方發現系爭建物有2/3面積跨建在1033地號土
    地云云，不足採信。另原告認為公告上所指之「部分」無權
    占用在同段1033地號土地上，可能係林清榮事後增建部分占
    用他人土地而已云云。但查拍賣公告上已明確記載系爭建物
    及471棟次建物均有跨建1033地號土地上之情，已如前述，
    原告竟認為僅471棟次建物有跨建，應係原告本身之誤認。
六、原告另請求向嘉義縣竹崎鄉公所調閱系爭土地及建物使用執
    照及建造執照全卷，經本院依聲請函調，該鄉公所於95年6
    月20日以嘉竹鄉建字第0950007772號函覆：「因申請年代已
    久，且本鄉檔案資料搬遷數次，實難調卷」等語（詳本審卷
    第96頁），表示無法提供，原告雖聲請再次調閱，但本院認
    為原告之受有損害，係其自己所致，故無再調閱必要，附此
    敘明。
七、綜上所述，原告受有損害，係因與自己未詳閱拍賣公告所致
    ，與被告2人之行為無因果關係，故其請求被告連帶給付120
    萬元，為無理由，應予駁回。
肆、本件待證事實已臻明瞭，兩造其餘攻擊防禦方法及舉證，對
    判決之結果已不生影響，爰不一一詳為審酌，併此敘明。
伍、訴訟費用裁判之依據：民事訴訟法第78條。
中    華    民    國    95    年    8     月    8     日
                  民事第二庭  法  官  張育彰
以上正本係照原本作成
如對本判決上訴須於判決送達後20日內向本院提出上訴狀
中    華    民    國    95    年    8     月    8     日
                              書記官  陳湘蓉


司法院資訊處製作；財團法人民間司法改革基金會備份。
